臺灣高等法院臺南分院民事判決　九十三年度重上字第五三號　 Ｋ
　　　上　訴　人　中央存款保險股份有限公司
　　　法定代理人　戊　○　○
　　　訴訟代理人　蔡　建　賢　律師
　　　複代 理 人　李　偉　如　律師
　　　被　上訴人　壬　○　○
　　　　　　　　　庚　○　○
　　　　　　　　　乙　○　○
　　　　　　　　　甲　○　○
　　　訴訟代理人　李　慧　千　律師
　　　被上 訴 人　丁　○　○.
　　　　　　　　　丙　○　○
　　　　　　　　　辛　○　○
　　　兼
　　　訴訟代理人　己　○　○
右當事人間請求侵權行為損害賠償事件，上訴人對於民國九十三年三月三十日臺灣臺
南地方法院九十一年度重訴字第五一一號第一審判決提起上訴，本院於九十三年十二
月二十八日言詞辯論終結，判決如下：
      主      文
上訴駁回。
第二審訴訟費用由上訴人負擔。
      事實及理由
一、被上訴人壬○○、庚○○、丁○○未於言詞辯論期日到場，被上訴人己○○未於
    最後言詞辯論期日到場，均核無民事訴訟法第三百八十六條所列各款情形，爰依
    上訴人聲請，由其一造辯論而為判決。
二、本件上訴人起訴主張：被上訴人壬○○、辛○○、丙○○、己○○、庚○○、丁
    ○○分別為七股鄉農會總幹事、秘書、會務股長、信用部主任、職員、職員，均
    為受僱七股鄉農會處理事務之人，竟均不盡心處理會員間之金融事業，與代書即
    被上訴人乙○○、甲○○及訴外人林文珍、力英雀、陳偉哲、余瑞欽、吳宜玲、
    方秀珠、陳香君、顏錦妃、王靜珍、蔡明憲等人，共同為渠等不法利益，以「人
    頭冒貸分散借款集中使用」方式，又與訴外人蔡昇峰、張圳利以「人頭超額冒貸
    」方式，而為下列違背任務之行為：「被上訴人庚○○為訴外人張圳利及蔡昇
    峰以經公告為急水溪河川水利用地之坐落臺南縣學甲鎮○○○段一六三─二地號
    土地貸款之經辦，為圖張圳利及蔡昇峰不法之利益，而故意將該土地位置錯繪成
    位處堤防外且臨近馬路，並登載於其職務上作成之「七股鄉農會不動產放款值調
    查報告表」內持以行使，復未以公告地價一十萬六千零九十二元、公告現值一百
    五十一萬五千六百元為放款之參考數據，反以無實際成交之陳貞燁、蔡昇峰買賣
    契約計算核貸金額，且在土地移轉登記予蔡昇峰前（於八十三年十二月二日移轉
    ），即初估准核放高於公告現值三．八九倍之五百九十萬元，由代行總幹事兼理
    秘書職責之被上訴人丙○○、己○○就本件貸款案，依庚○○書面報告為審核，
    於八十三年十一月三日即照准如數核貸，張圳利、蔡昇峰因而得五百九十萬元之
    不法利益，致使七股鄉農會因而受損害。其後於八十四年三月間，將該土地再次
    出賣予郭順富指名登記予林憲清名下，並由郭順富承受該筆貸款，旋因郭順富自
    八十四年五月五日起即未如期繳交貸款利息又去向不明，而成不良之逾期放款，
    雖經聲請強制執行，屢經拍賣亦乏人問津回收無望，致生損害予七股鄉農會。
    訴外人林文珍、力英雀因欲開發休閒農場及急需現款償還渠等共有保護區土地貸
    款，於八十二年間透過敬業代書事務所被上訴人乙○○、甲○○之介紹而認識被
    上訴人壬○○，壬○○竟違背任務，口頭同意核貸二億元予非農會會員之林文珍
    、力英雀，並共同商議以人頭戶貸款，即由林文珍、力英雀提供坐落臺北市○○
    區○○段三小段二一二等十六筆保護區土地（面積共五公頃五五二七平方公尺，
    八十年度公告地價共四千八百一十五萬九千七百六十元，公告現值為二億一千八
    百九十萬八千元）擔保，以「分散借款集中使用」之方式貸款，再由被上訴人乙
    ○○、甲○○出面找尋知情且無任何償債能力之訴外人陳偉哲、余瑞欽、吳宜玲
    、方秀珠、陳香君、顏錦妃、王靜珍、蔡明憲等為人頭遷移戶籍取得七股鄉農會
    會員資格方式，假藉「建築融資」、「資金週轉」等名義，向七股鄉農會各申請
    貸款最高限額三千萬元共計二億四千萬元（欲貸款共二億元，實際貸得一億一千
    萬元）。由被上訴人庚○○負責經辦貸款，明知訴外人陳偉哲等人頭於八十二年
    五月底始將戶籍遷入七股鄉，由林文珍、力英雀提供擔保物之土地位於保護區變
    易性不易，竟未現場查估土地價值及對申請人財產信用作徵信調查，仍於同年六
    月間至敬業代書事務所辦理訴外人陳偉哲等八人申請資格考核完成審查，辦理抵
    押貸款之書面手續，且依被上訴人壬○○指示完成對陳偉哲、余瑞欽、吳宜玲、
    蔡明憲之申貸案放款共八千萬元；惟庚○○對方秀珠、陳香君、顏錦妃、王靜珍
    申貸案之放款，明知為違法不願意再為放款乃借故出國旅遊由丁○○代理，壬○
    ○雖出差在外仍電話指示秘書辛○○轉告要丁○○對該四件申貸案放款，丁○○
    見庚○○已完成所有貸款之書面手續，乃簽擬各對方秀珠等四人各核貸七百五十
    萬元共三千萬元，經由信用部主任己○○、秘書辛○○批閱，總幹事壬○○補閱
    違法核准，致林文珍、力英雀從中獲取一億一千萬元不法利益後，自八十四年五
    月二十二日及六月五日起不再繳納前開貸款利息，所貸得本金亦無力返還予七股
    鄉農會；經聲請臺灣士林地方法院執行處就力英雀所有之臺北市○○區○○段三
    小段二一二號土地拍賣六次，經發給債權憑證後，再聲請拍賣二次，均因因前開
    土地係屬保護區土地且須有自耕能力證明而乏人問津告流標，致生損害予七股鄉
    農會之財產達一億一千五百九十萬元。」被上訴人壬○○、辛○○、丙○○、己
    ○○、庚○○、丁○○等人違背受任之義務，被上訴人乙○○、甲○○違背委任
    契約或居間契約居間人之說明義務，致生損害於七股鄉農會，被上訴人等自應對
    七股鄉農會負損害賠償責任，而前開債權已由上訴人依行政院金融重建基金設置
    及管理條例第十六條第四項承受，爰分別依民法第二百二十七條不完全給付、第
    五百四十四條之委任契約違約（受任人債務不履行之損害賠償責任）之規定，對
    被上訴人乙○○、甲○○併另依民法第五百六十七條（居間人之據實報告、妥為
    媒介及調查義務）規定，請求被上訴人賠償所受損害等語。對原審駁回其訴之判
    決提起上訴，上訴聲明：求為判決(一)原判決廢棄。(二)被上訴人庚○○、丙○○、
    己○○應共同給付上訴人五百九十萬元暨自起訴狀繕本送達翌日起至清償日止按
    年息百分之五計算之利息。(三)被上訴人壬○○、庚○○、丁○○、辛○○、己○
    ○、乙○○、甲○○應給付上訴人一億一千萬元暨自起訴狀繕本送達翌日起至清
    償日止按年息百分之五計算之利息。(四)上訴人願供擔保請准宣告假執行。
三、被上訴人壬○○、庚○○、丁○○未到庭，亦未提出書狀為陳述或聲明；被上訴
    人乙○○、甲○○、辛○○、丙○○、己○○則分別以下列情詞置辯，並均聲明
    ：求為判決駁回上訴。
    (一)被上訴人乙○○、甲○○部分：借款人之訴外人陳偉哲等人依規定入會為農會
      會員，以訴外人林文珍等人所有土地設定抵押擔保放款，核貸金額較公告現值
      為低，借款額度尚未逾限，強制執行程序就台北市○○段○○段二一二地號土
      地鑑價亦有六億元、二億四千多萬元，本件貸款並無不法。上訴人尚持有對借
      款人之債權及對土地擔保人之抵押權，不能認受有一億一千萬元之損害。否認
      被上訴人二人與七股鄉農會間有何委任或居間關係存在，被上訴人亦未有刻意
      隱瞞該土地坐落之地點或故意不告知該土地之現狀等行為，並無違背據實告知
      之義務；上訴人復未舉證證明所主張該等事實，依該法律關係請求賠償損害，
      並無理由。況上訴人得代位求償者，僅限對於參加存款保險機構之負責人或職
      員之侵權行為所造成之損害賠償，無權主張依委任或居間關係請求不完全給付
      之損害賠償；行政院金融監督管理委員會就行政院金融監督管理基金設置及管
      理條例第十六條第四項所作說明，已逾越法律規範之範圍等語。
    (二)被上訴人辛○○部分：就其因涉背信犯行致損害七股鄉農會部份，業經本院以
      八十八年度上易字第一三六號判決無罪確定，是其自無任何故意過失之失職行
      為可言。且其係擔任農會祕書，係事務性職位，平日負責文件轉核等事務、常
      務性工作，只負責審核並無決定權，與理事、經理等職務顯有不同，與七股農
　　　會應為僱傭關係，而非委任關係，上訴人依委任契約請求，顯有錯誤等語。
    (三)被上訴人丙○○部分：「張圳利六百萬元貸款」案款項業經借款人全部清償完
      畢，並無所謂超貸致無法收回貸款損害七股鄉農會利益之情事，上訴人之請求
      並無理由。況刑事方面，已由本院判決被上訴人無罪確定，足資證明被上訴人
      並無損害七股鄉農會之權益；又僅係受農會僱用，是上訴人依委任關係訴請被
      上訴人負損害賠償責任並無理由等語。
    (四)被上訴人己○○部分：伊與七股鄉農會間係屬僱傭關係，上訴人不得依委任契
      約請求賠償，且始終未與蔡昇峰、張圳利及林文珍、力英雀等人有何之接觸或
      受有任何之金錢或利益；僅係書面審核，有關核貸准否均由總幹事壬○○決定
      ，被上訴人並無權責，縱有簽註意見亦僅屬建議之性質；不動產放款值調查報
      告表又係庚○○個人所為不實之記載，致伊信為真實始於申請書上簽註「如擬
      」之建議意見，自難謂被上訴人有何如上訴人前揭所稱之明知貸款違法仍配合
      簽註意見而違背忠實義務及依指示行為義務之情事；再於林文珍等人之申貸部
      份，亦係書面審核而簽「擬在債權確保之原則下，擬如所擬」等語，可知被上
      訴人係建請核貸時需在債權能確保之原則下為之，並無配合壬○○簽註准予貸
      款之意見；況有關涉嫌背信之刑事部份，亦經判決無罪確定，顯見被上訴人自
      無上訴人所主張之明知貸款違法而仍配合簽註准予貸款意見之故意行為存在，
      是上訴人請求為本件給付，即屬無稽等語。
四、上訴人主張：「被上訴人壬○○為七股鄉農會總幹事，綜理七股鄉農會信用部、
    供銷部、推廣部等部門綜合業務督導。被上訴人庚○○為七股鄉農會職員，經辦
    七股鄉農會信用部貸放款業務之申請資格考核、徵信調查、標的物查估、放款金
    額審核等業務，均為受僱七股鄉農會處理事務之人，依農會法規定負有以「保障
    農民權益、提高農民知識技能、促進農業現代化、增加生產收益、改善農民生活
    、發展農村經濟」為宗旨，而嚴格審核七股鄉農會信用部放款業務之任務，竟均
    不盡心處理會員間之金融事業，被上訴人庚○○連續與被上訴人壬○○、乙○○
    、甲○○及訴外人林文珍、力英雀、陳偉哲、余瑞欽、吳宜玲、方秀珠、陳香君
　　、顏錦妃、王靜珍、蔡明憲等人，共同以如後述(二)〈人頭冒貸分散借款集中使用
　　〉方式；復與訴外人蔡昇峰、張圳利以如後述(一)〈人頭超額冒貸〉方式，而為下
　　列違背任務之分擔行為，致生損害予七股鄉農會之財產達一億一千五百九十萬元
　　：(一)〈人頭超額冒貸〉緣臺南縣學甲鎮○○○段一六三－二地號土地，地目原為
　　旱，面積為二千五百二十六平方公尺，因位處急水溪氾洪區，早於八十年間，即
　　由臺灣省政府函令臺南縣政府辦理公告為河川水利用地，且先行在土地外圍興築
　　河堤以防洪水氾濫，並於八十四年七月十三日，將該地目變更編定為鄉村區水利
　　用地，原僅能耕種無甚價值，而於八十四年九月間該地段公告地價亦僅為每平方
　　公尺四十二元，公告現值亦僅為每平方公尺六百元而已，故依公告地價換算該土
　　地地價為十萬六千零九十二元，縱依公告現值換算該土地地價，亦僅值一百五十
　　萬餘元。訴外人張圳利原於八十一年間，將該土地仲介售予訴外人陳冠州而移轉
　　登記予陳冠州之姊陳貞燁名義下。嗣因陳冠州發覺該地段位處堤防內，屬急水溪
　　之氾洪區無甚價值，乃向張圳利理論要求賠償，張圳利遂於八十三年十月間，應
　　允以其少商公司所興築之臺南縣新營市○○路五之十三號房屋換回該土地。張圳
　　利明知該土地並無任何經濟價值，且其又非七股鄉農會會員，竟與其公司職員蔡
　　昇峰（為七股鄉農會會員），為求以該土地向七股鄉農會貸得款項，即先將該土
　　地移轉登記予蔡昇峰名義下。而由蔡昇峰為人頭，張圳利、陳貞燁為連帶保證人
　　，並以購買該土地為用途，持向七股鄉農會詐請貸款六百萬元。被上訴人庚○○
　　則為本件貸款之經辦，竟違背任務，明知蔡昇峰僅係人頭申請戶，且該地段在堤
　　防內，為圖張圳利及蔡昇峰不法之利益，故意將該土地位置繪成位處堤防外且臨
　　近馬路，而將該不實事項，登載於其職務上作成之『七股鄉農會不動產放款值調
　　查報告表』內持以行使。並不依上開土地之公告現值或公告地價計算該土地價格
　　以為放款之參考數據，反以無實際成交之陳貞燁、蔡昇峰買賣契約計算核貸金額
　　，且在該土地尚未移轉登記予蔡昇峰前，即初估准予核放五百九十萬元。適被上
　　訴人壬○○、辛○○二人均不在七股鄉農會內，而由被上訴人丙○○代行總幹事
　　兼理秘書職責，使不知情之丙○○、己○○二人就本件人頭超額貸款案，依被上
　　訴人庚○○不實之書面報告而審核，於八十三年十一月三日即照准如數核貸，張
　　圳利、蔡昇峰因而得五百九十萬元之不法利益，致使七股鄉農會因而受損害。張
　　圳利取得前開貸款後，卻遲於八十三年十二月二日始辦妥該土地移轉登記予蔡昇
　　峰。張圳利又隨即於八十四年三月間，將該土地再次出賣予郭順富指名登記予林
　　憲清名下，並由郭順富承受該筆貸款，旋因郭順富自八十四年五月五日起即未如
　　期繳交貸款利息又去向不明，而成不良之逾期放款，復因該土地屬水利地且鑑估
　　值高於公告現值三．八九倍，復因貸款人逾期未繳款，雖經聲請法院強制執行，
　　屢經拍賣亦乏人問津，致回收可謂全無希望，致生損害予七股鄉農會。(二)人頭冒
　　貸分散借款集中使用：八十二年間，訴外人林文珍、力英雀因欲開發休閒農場及
　　急需現款償還渠等共有，位在臺北市○○區○○段五小段二０五、二０六、一一
　　四號及同段三小段二九０、二九一、一一四、一一六、二五五、二五六、二七一
　　、二九二、三０三、四六二、四七二、二七六及二七八地號（以上為林文珍名下
　　土地，總面積為二公頃二八零八平方公尺，八十年度公告地價總值為一千九百三
　　十六萬七千零四十元，公告現值為八千八百零三萬二千元），及同段三小段二一
　　二地號（為力英雀名下之土地，面積為三公頃二千七百十九平方公尺，八十年度
　　公告地價總值為二千八百七十九萬二千七百二十元，公告現值為一億三千零八十
　　七萬六千元）等保護區內土地之貸款，乃透過代書即被上訴人乙○○、甲○○夫
　　妻二人之介紹而認識被上訴人壬○○，壬○○明知林文珍、力英雀二人非七股鄉
　　農會之會員或贊助會員，依農會法第五條第三項及銀行法第一百三十九條第二項
　　授權訂頒之農會信用部業務管理辦法第五條規定，即不得對之放款，以免有礙發
　　展農村經濟之宗旨，被上訴人壬○○卻仍意圖為林文珍、力英雀不法之利益，違
　　背任務口頭同意核貸二億元予林文珍、力英雀二人支用。壬○○、林文珍、力英
　　雀、乙○○、甲○○等人即商議如何貸款始表面上符合規定，壬○○即告知以人
　　頭戶貸款，由林文珍、力英雀提供擔保，即以「分散借款集中使用」之方式貸款
　　，乃由乙○○、甲○○代書，出面找尋知情之陳偉哲、余瑞欽、吳宜玲、方秀珠
　　、陳香君、顏錦妃、王靜珍、蔡明憲等八名人頭，於八十二年五月底始將戶籍遷
　　入台南縣七股鄉取得七股鄉農會會員資格方式，假藉『建築融資』、『資金週轉
　　』等名義，向七股鄉農會各申請貸款最高限額三千萬元共計二億四千萬元（欲貸
　　款共二億元，實際上貸得一億一千萬元），壬○○曾到現場勘查明知林文珍、力
　　英雀所提供之上開土地為保護區之土地，部分地目係旱、田，買受人須有自耕能
　　力證明之人，市場變易性困難，且乙○○、甲○○所找尋之陳偉哲、余瑞欽、吳
　　宜玲、方秀珠、陳香君、顏錦妃、王靜珍、蔡明憲等人頭，並無任何償債能力。
　　壬○○仍違法指示庚○○經辦貸款，庚○○負責申請資格考核、徵信調查、標的
　　物查估、放款金額審核業務，明知陳偉哲、余瑞欽、吳宜玲、方秀珠、陳香君、
　　顏錦妃、王靜珍、蔡明憲等人，於八十二年五月底始將戶籍遷入七股鄉，且所提
　　供擔保物之人均係林文珍、力英雀，而該土地係保護區，變易性不易，竟於八十
　　二年六月間，至台南市乙○○、甲○○經營之敬業代書事務所，一起辦理該八人
　　申請資格考核及徵信調查，並未實際前往現場查估土地價值，亦未對申請人作財
　　產信用之徵信調查，明知該八人均係欲以「分散借款集中使用」之方式貸款之人
　　頭戶，仍完成資格之審查，辦理抵押貸款之書面手續，且依壬○○違法之指示完
　　成對陳偉哲、余瑞欽、吳宜玲、蔡明憲之四件申貸案為放款共八千萬元。壬○○
　　另指示庚○○對方秀珠、陳香君、顏錦妃、王靜珍之四件申貸案之放款，庚○○
　　明知為違法不願意再為放款，乃藉故出國旅遊，由丁○○代理庚○○出國期間之
　　業務，壬○○雖在台北出差仍以電話指示不知情之秘書辛○○轉告要丁○○對方
　　秀珠、陳香君、顏錦妃、王靜珍之四件申貸案放款，至壬○○出差回來補閱，丁
　　○○不知情，見庚○○已完成所有貸款之書面手續，乃簽擬各對方秀珠、陳香君
　　、顏錦妃、王靜珍核貸七百五十萬元，再經由不知情之信用部主任己○○、秘書
　　辛○○批閱，總幹事壬○○於出差回來違法核准，致林文珍、力英雀從中獲取一
　　億一千萬元不法利益，有違風險分散原則。惟因七股鄉農會對上開貸款案徵信不
　　實，導致林文珍、力英雀就前開貸款利息，自八十四年五月二十二日及六月五日
　　起不再繳納，而所貸得本金亦無力返還予七股鄉農會。且因前開土地係屬保護區
　　土地，且須有自耕能力證明，經臺灣士林地方法院執行處就力英雀所有之臺北市
　　南港區○○段○○段二一二號土地拍賣六次，經發給債權憑證後，再聲請拍賣二
　　次，均因乏人問津而告流標，致生損害予七股鄉農會」等事實，業據被上訴人壬
　　○○、庚○○、乙○○、甲○○等人分別於臺南縣調查站調查、檢察官偵查中或
　　刑事審理時陳述屬實，互核所供情節均相符合，亦經被上訴人辛○○、丙○○、
　　己○○、丁○○及訴外人蔡昇峰、張圳利、林文珍、力英雀、陳偉哲、余瑞欽、
　　吳宜玲、方秀珠、陳香君、顏錦妃、王靜珍及蔡明志於臺南縣調查站調查、檢察
　　官偵查中或刑事審理時陳述或證述情節相符，並有渠等申請核放貸款之申請資料
　　原本影本九份、台南縣政府八十六年三月二十二日以八六府財金字第四六一六七
　　號函檢送之臺灣省合作金庫就七股鄉農會信用部自八十二年起以迄八十四年十二
　　月止之金融檢查報告四大本附於刑事卷（臺灣臺南地方法院檢察署八十五年偵字
　　第七四二○、七四二一、七四二二號、八十六年偵字第五○、三九○一、五七六
　　九、六三三七號、臺灣臺南地方法院八十六年易字第二四三一號、本院上易字第
　　一三六號等歷審卷）可資佐證，並經本院向臺灣士林地方法院調閱八十七年執字
　　第三一七一號執行卷查核無訛；被上訴人壬○○、庚○○、乙○○、甲○○、及
　　訴外人蔡昇峰、張圳利、林文珍、力英雀等八人因上開行為經本院以八十八年度
　　上易字第一三六號以彼等犯有「共同為他人處理事務，意圖為第三人不法之利益
　　，而為違背其任務之行為，致生損害於本人之財產」罪，分別判處有期徒刑年
　　（另褫奪公權貳年）、壹年捌月、捌月、捌月、貳年、貳年陸月，捌月、捌月；
　　被上訴人辛○○、丙○○、己○○、丁○○均無罪確定在案，此業經本院依職權
　　調取該卷宗審核無誤，並為被上訴人所不爭（見本院卷第一○一至一○五頁），
　　復有該判決書在卷可稽；上訴人主張之上開事實，應堪信為真實。
五、本件上訴人係主張被上訴人前開行為，違反與七股鄉農會間委任或居間契約之義
    務，應負委任或居間契約之債務不履行損害賠償責任，依行政院金融重建基金設
    置及管理條例第十六條第四項之規定，代七股鄉農會提起本件訴訟等語，惟為被
　　上訴人乙○○、甲○○、辛○○、丙○○、己○○所否認，並以前揭情詞置辯。
    本件上訴人係代位七股鄉農會主張依據民法第五百四十四條、第二百二十七條第
    二項、第五百六十七條之規定請求被上訴人負損害賠償責任，是首要審酌者自為
    上訴人依前開條例第十六條第四項之規定以自己名義提起之民事訴訟，是否如被
    上訴人主張僅限於參加存款保險機構對其負責人或職員因故意違背職務之行為致
    生損害所生之侵權行為損害賠償請求權？或如上訴人所主張亦包括存款保險機構
    或行政院金融重建基金所得主張之民法上之一切損害賠償權利（即包括參加存款
    保險機構對其負責人或職員或共同行為人之債務不履行損害賠償責任）？本院查
    ：
    (一)按行政院金融重建基金設置及管理條例第十六條第一項規定：「參加存款保險
      機構之負責人或職員，意圖為自己或第三人不法之利益，或損害參加存款保險
      機構、中央存款保險公司或本基金之利益，而為違背其職務之行為，致生損害
      於參加存款保險機構、中央存款保險公司或本基金之財產或其他利益者，處三
      年以上十年以下有期徒刑，得併科新臺幣一億元以下罰金。」第二項規定：「
      參加存款保險機構之負責人或職員二人以上共同實施前項犯罪之行為者，得加
      重其刑至二分之一，並應負連帶賠償責任。」第三項規定：「第一項之未遂犯
　　　罰之。」第四項規定：「中央存款保險公司得以自己之名義，代參加存款保險
　　　機構或本基金向應負賠償責任之人，提起民事訴訟。」由法律體系所為解釋，
　　　第一項係規定本條第一項犯罪之構成要件，第三項係規定處罰未遂，第二項係
　　　加重處罰的規定及應負連帶賠償責任，故第四項所規定之「中央存款保險公司
　　　得以自己之名義，代參加存款保險機構或本基金向應負賠償責任之人，提起民
　　　事訴訟。」，係指第一項人員（參加存款保險機構之負責人或職員）因故意違
　　　背職務之行為致生損害所生之侵權行為損害賠償請求權。
    (二)次由行政院金融重建基金設置及管理條例第十六條之立法理由為：「一為防範
      參加存款保險機構之負責人或職員藉職務牟取不法不利益，以致發生道德風險
      之虞，爰參考銀行法第一百二十五條之二及美國於一九九○年制定儲貸業與銀
      行業詐欺起訴與納稅人權益回復等規範，於第一至第三項規定要保機構之負責
      人或職員之刑事責任，較刑法之背信罪，加重其刑事責任。二為避免要保機構
      負責人或職員二人以上共同實施第一項犯罪之行為，而嚴重損害參加存款保險
      機構、中央存款保險公司或本基金之財產或其他利益，爰於第二項明定得加重
      處罰，以收嚇阻之效。三另於第四項明定中央存款保險公司得以自己名義，代
      參加存款保險機構或本基金向應負賠償責任之人，提起民事訴訟，以遏道德風
      險。」有財政部九十三年一月二十九日台財融(三)字第○九三○○○二五五六號
　　　函附系爭條例第十六條之立法說明可據（見原審卷(三)第一八五－一八九頁）。
　　　是以，該條文是為防範參加存款保險機構之負責人或職員藉職務牟取不法不利
　　　益，以致發生道德風險之虞而訂定，故其第四項規定中央存款保險公司得以自
　　　己名義代位提起之民事訴訟亦應僅限於因違反該條文第一項之規定所產生之損
　　　害賠償請求權，故第四項在解釋上不能認為「係與前三項之刑事規定無涉之獨
　　　立民事法規定，並無適用上之先後順位關係，僅為立法技術之便宜而編於同一
　　　條文」。易言之，中央存款保險公司之該代位權，雖係屬法定代位權，其行使
　　　有債權移轉之效果，即於中央存款保險公司依同條例第十條規定賠付後，參加
　　　存款保險機構對其負員人或職員之請求權即移轉於中央存款保險公司；惟此處
　　　之「請求權」，其本質仍係參加存款保險機構對其負責人或職員因違反該法條
　　　第一項規定（或刑法背信罪）之損害賠償請求權而來，自應僅限於侵權行為而
　　　取得之損害賠償請求權。若參加存款保險機構對於其負責人或職員之權利非基
　　　於侵權行為而取得者，縱使與賠付事故發生有關，中央存款保險公司應亦不得
　　　主張同條例第十六條第四項之代位。
    (三)又前開行政院金融重建基金設置及管理條例條文自九十年七月九日公布施行後
      ，行政院於九十二年一月三日又函請立法院審議『行政院金融重建基金設置及
      管理條例部分條文修正草案』，其中第十六條之修正提案說明為：「一鑑於本
      基金設置之目的，在藉由政府公共基金彌補經營不善金融機構之資產負債缺口
      ，以穩定金融秩序。惟對於應負賠償責任之負責人及職員並不得因政府資金之
      挹注而免除原有之責任制裁，以防範道德危險，原條文第四項規定因未臻明確
      ，爰增訂第四項規定本基金依第十條賠付後，取得對經營不善金融機構之負責
      人或職員實體上之求償權，以資明確，並利由中央存款保險機構公司代為訴訟
      。又金融機構之違法授信通常除原授信案之消費借貸外，多伴隨負責人或職員
      之不法行為，例如背信罪等。亦即對該等人員具有契約及侵權行為之損害賠償
      請求權，而本基金於賠付缺口促成其他金融機構概括承受，原消費借貸契約因
      屬業務範圍而移由承受金融機構承受。至對負責人、職員及其職務保證人、保
      證保險人、共同侵權行為人之損害賠償責任，則由本基金行使。二原由第四項
      移列第五項，並配合第四項規定，明定中央存款保險公司係代本基金提起民事
      訴訟。又如原經營不善金融機構如對該等不法人員提起訴訟者，於本基金賠付
      後中央存款保險公司得聲請承當訴訟，以提高追償效率。三鑑於本基金為政府
      基金，中央存款保險公司依第四項及第五項規定，代本基金訴訟時，性質上係
      代表政府向該等不法人員求償，求償所得歸入本基金。亦即歸屬政府，故中央
      存款保險公司於追償時，如有辦理保全程序之必要，應免提供擔保，爰參考稅
      捐稽徵法第二十四條、所得稅法第一百十條之一、海關緝私條例第四十九條之
      一等規定，明定中央存款保險公司依第五項規定聲請假扣押或假處分時，免提
      供擔保。四第一項至三項未修正。」而提案將第十六條修正為：第一項：「參
      加存款保險機構之負責人或職員，意圖為自己或第三人不法之利益，或損害參
      加存款保險機構、中央存款保險公司或本基金之利益，而為違背其職務之行為
      ，致生損害於參加存款保險機構、中央存款保險公司或本基金之財產或其他利
      益者，處三年以上十年以下有期徒刑，得併科新臺幣一億元以下罰金。」第二
      項：「參加存款保險機構之負責人或職員二人以上共同實施前項犯罪之行為者
      ，得加重其刑至二分之一，並應負連帶賠償責任。」第三項：「第一項之未遂
      犯罰之。」第四項：「本基金依本條例規定辦理賠付後，在其賠付之限度內，
      取得參加存款保險機構對其負責人、職員因委任或僱傭契約所生之債務不履行
      損害賠償請求權或侵權行為損害賠償請求權，及其職務保證人、保證保險人及
      共同侵權行為人之損害賠償請求權。」第五項：「中央存款保險公司得以自己
      名義代本基金，提起民事訴訟或聲請承當訴訟。」第六項：「中央存款保險公
      司依前項規定聲請假扣押或假處分時，免提供擔保。」則對照現行條文及行政
      院所提之修正草案及說明，現行條文就行政院金融重建基金依該條例第十條之
      規定賠付後，既未明文規定中央存款保險公司取得參加存款保險機構對其負責
      人、職員因委任或僱傭契約所生之債務不履行損害賠償請求權，則中央存款保
      險公司依現行法之規定，所得代位者應僅限於參加存款保險機構之負責人或職
      員因違反該條文第一項之規定（或刑法背信罪）所生之侵權行為損害賠償請求
      權，而不包括契約之債務不履行之損害賠償請求權。
    (四)況行政院金融重建基金於依該條例第十條之規定賠付後，該存款保險機構若由
      其他金融機構概括承受時（七股鄉農會現由第一商業銀行股份有限公司承受）
      ，原消費借貸契約固因屬業務範圍而移由承受金融機構承受，且該存款保險機
      構對其負責人、職員及其職務保證人、保證保險人、共同侵權行為人之損害賠
      償責任，在法未明文規定移轉予行政院金融重建基金或中央存款保險公司時，
      依法本亦應由該概括承受之金融機構承受權利、義務，是存款保險機構對其負
      責人、職員之債務不履行損害賠償請求權及該負責人、職員之職務保證人、保
      證保險人、共同侵權行為人之損害賠償請求權，並不當然移轉予行政院金融重
      建基金或中央存款保險公司。
　　(五)若欲稱行政院金融重建基金設置及管理條例第十六條第四項所謂「『負賠償責
　　　任之人』，包括民事法上應負賠償責任之義務人，即凡造成原經營不善金融機
　　　構損害之人，不論係侵權行為損害賠償義務人或因違反委任僱傭契約之債務不
　　　履行損害賠償義務人，皆係該條所指應負賠償責任之人，而不以構成同條前三
　　　項之『參加存款保險機構之負責人或職員』為限。」即應將該項單獨列為一條
　　　文，並將要件列明。另重建基金於依重建基金條例第十條第一項第一款及第二
　　　款賠付後，固承受被處理金融機構資產及標售處理該資產，於未標售之資產中
　　　，就被處理金融機構對內部違法失職人員之侵權行為損害賠償請求權，固得依
　　　本條例第十六條第四項規定處理；惟重建基金就債務不履行損害賠償請求權及
　　　其他權利部分，除非依其他法律關係（如民法第三百十二條）主張，尚難認亦
　　　得依本條例第十六條第四項規定處理。是以行政院金融監督管理委員會11.19.
　　　企管銀(三)字第○九三八○一一九一一號函、10.4.企管銀(三)字第○九三八○一
　　　一六七五號函(見本院卷第一八一、一八三至一八五頁)之上述有關「重建基金
　　　依法承受之請求權，包括債務不履行之損害賠償請求權，得由中央存款保險公
　　　司依重建基金條例第十六條第四項規定代重建基金提起民事訴訟，並不以該等
　　　造成損害之人構成同條前三項規定之情形為限。」意見部分，為本院所不採。
    綜上，上訴人於行政院金融重建基金依該條例第十條之規定賠付後，雖得代參加
    存款保險機構對其負責人或職員提起侵權行為損害賠償請求權，惟該參加存款保
    險機構對其負責人、職員之債務不履行損害賠償請求權及該負責人、職員之職務
    保證人、保證保險人、共同侵權行為人之損害賠償請求權，並不在上訴人所得代
    位之權利範圍內。
六、本件上訴人係主張被上訴人壬○○、庚○○、丁○○、辛○○、丙○○、己○○
    違背委任契約之義務，依民法第五百四十四條（受任人債務不履行之損害賠償責
    任）及同法第二百二十七條第二項不完全給付之損害賠償請求權之法律關係為請
    求；又主張被上訴人乙○○、甲○○違反委任或居間契約義務依民法第二百二十
    七條第二項、第五百四十四條及同法第五百六十七條（居間人之據實報告、妥為
    媒介及調查義務）之損害賠償請求權之法律關係，依據行政院金融重建基金設置
    及管理條例第十六條第四項代位存款保險機構即七股鄉農會行使損害賠償請求權
    （見原審卷(三)第一六五頁、本院卷第一○六頁）。惟揆諸前揭說明，中央存款保
    險公司依行政院金融重建基金設置及管理條例第十六條第四項所得代參加存款保
    險機構行使者，既僅限於參加存款保險機構之負責人或職員因違反該條文第一項
    規定（或刑法背信罪）所生之侵權行為損害賠償請求權，則上訴人主張依該條例
    第四項行使參加存款保險機構對其總幹事被上訴人壬○○，及秘書被上訴人辛○
    ○、會務股長被上訴人丙○○、信用部主任被上訴人己○○、職員被上訴人庚○
    ○、丁○○，依民法第二百二十七條不完全給付、第五百四十四條之委任契約違
    約（受任人債務不履行之損害賠償責任）之規定，對代書被上訴人乙○○、甲○
    ○依民法第二百二十七條不完全給付、第五百四十四條之委任契約違約（受任人
    債務不履行之損害賠償責任）、第五百六十七條（居間人之據實報告、妥為媒介
    及調查義務）規定之債務不履行損害賠償請求權，請求被上訴人賠償損害，於法
    自屬無據，應予駁回。而上訴人既受敗訴判決，其假執行之聲請亦失所依附，應
    併予駁回。原審為上訴人敗訴之判決，及駁回其假執行之聲請，並無不合。上訴
    意旨指摘原判決不當，求予廢棄改判，為無理由，應予駁回。
七、本案事證已臻明確，兩造其餘主張陳述（被上訴人與七股鄉農會間有無委任契約
    或居間契約、被上訴人有無違背委任契約或居間契約應盡之義務、七股鄉農會有
    無因被上訴人之違背義務行為而受有損害及損害金額若干）及所提之證據，於判
    決結果已無影響，毋庸再予一一審酌，附此敘明。
八、據上論結，本件上訴為無理由，依民事訴訟法第四百四十九條第一項、第七十八
　　條、第四百六十三條、第三百八十五條第一項前段，判決如主文。
中　　　華　　　民　　　國　　九十四　　年　　　二　　　月　　　三　　　日
　　　　　　　　　　　　　　　　　　臺灣高等法院臺南分院民事第四庭
~B1審判長法官　林　　金　　村
~B2　　　法官　黃　　三　　哲
~B3　　　法官　丁　　振　　昌
右為正本係照原本作成。
如對本判決上訴，須於判決送達後廿日內向本院提出上訴狀，未表明上訴理由者，應
於上訴後廿日內，向本院提出理由書。
中　　　華　　　民　　　國　　九十四　　年　　　二　　　月　　十四　　　日
                                        法院書記官　黃　　惠　　美
